臺灣高等法院民事判決　　　　　　　　　 94年度再易字第1號
再審　原告　甲○○
訴訟代理人　陳亦
複　代理人　張麗真律師
再審　被告　台北市泥水業職業工會
法定代理人　潘敏媛
訴訟代理人　張煒如
　　　　　　梁　治律師
上列當事人間因請求損害賠償事件，再審原告對於中華民國93年
11月17日本院93年度上易字第43號確定判決提起再審之訴，本院
於94年2月22日言詞辯論終結，判決如下：
  主  　　文
再審之訴駁回。
再審訴訟費用由再審原告負擔。
  事實及理由
一、本件再審原告起訴主張：本院93年度上易字第43號確定判決
    （下稱本院確定判決）乃消極地不適用最高法院46年度台上
    字第34號及72年度台上字第1428號判例意旨，又有判決理由
    與主文矛盾之違法，復對於再審原告主張於民國（下同）91
    年12月30日始知悉再審被告之行為係屬不法之律師函，未為
    斟酌，顯有適用法規錯誤、判決理由與主文矛盾及對於足以
    影響判決之重要證物漏未斟酌之再審事由，爰依民事訴訟法
    第496條第1項第1、2款及第497 條規定，提起本件再審之訴
    ，求為將本院確定判決廢棄，再審被告應給付再審原告新台
    幣（下同）609,000 元及法定遲延利息。再審被告則以再審
    原告至遲於85年7月19 日即已知悉上開退保無法請領津貼之
    事實，其遲至92年6月6日始提起訴訟，其請求權已罹於二年
    時效云云，資為抗辯，並請求駁回再審之訴。
二、本院兩造爭執要旨厥為本院上開確定判決是否有民事訴訟法
    第49 496條第1項第1、2款及第497條規定之再審事由？茲分
    別論述如下：
    (一)本院確定判決是否有民事訴訟法第496條第1項第1款之再
      審事由？
    1.本件再審原告主張：按民事訴訟法第496條第1項第1款所
      謂適用法規顯有錯誤係指「確定判決所適用之法規顯然不
      合於法律規定，或與司法院現尚有效及大法官會議之解釋
      ，或本院尚有效之判例顯然違反者而言及消極不適用法規
      ，顯然影響判決者」。而再審原告自前訴訟程序第一審即
      一再主張係於91年12月30日始知悉再審被告未經代墊即將
      陳虹汶退保之行為乃係不法，然本院確定判決竟消極地未
      適用最高法院46年度台上字第34號及72年度台上字第1428
      號判例而駁回再審原告之上訴，令人無法折服云云。
    2.按「所謂知有損害，非僅指單純知有損害而言，其因而受
      損害之他人行為為侵權行為，亦須一併知之，若僅知受損
      害及行為人，而不知其行為之為侵權行為，則無從本於侵
      權行為請求賠償，時效即無從進行」，固經最高法院46年
      度台上字第34號判例明揭斯旨。惟適用上開判例之前提，
      須先探究請求權人何時知悉行為人之行為係屬侵權行為。
    3.查勞工保險條例第16條第1項第2款、第17條第4項及勞工
      保險條例施行細則第41條規定，被保險人應負擔之保險費
      ，應按月向其所屬投保單位繳納，於次月底前繳清，所屬
      投保單位應於再次月底前，負責彙繳保險人，如逾寬限期
      間15日而仍未送交者，其投保單位得適用第1項規定，代
      為加收滯納金彙繳保險人；加徵滯納金15日後仍未繳納者
      ，暫行拒絕給付，投保單位因故不及於本條例第16條規定
      期限扣、收繳保險費時，應先行墊繳，是依上開法律之規
      定，如職業工會會員有欠繳保費之情事，職業工會應先行
      墊繳保費，其後再向會員催繳，會員未自行表明退保，工
      會尚不得因會員欠繳保費即逕行辦理退保。再依行政院勞
      工委員會84年10月5日台84勞保三字第136702號函示，在
      「職業工會會員參加勞工保險欠繳保險費處理要點」公布
      施行前，各工會應經會員大會同意後於章程訂定會員欠繳
      保費經催告不繳者，得以除名後，申報退保之規定。查陳
      虹汶係於85年6月25日經再審被告第九次理監事會議除名
      ，則依前開函文，再審被告自應於85年6月25日除名後始
      得申報退保，但查再審被告竟於85年3月4日即因陳虹汶欠
      繳保費而將其退保，核其行為明顯違背上開法令之規定，
      致陳虹汶於85年5月26日死亡時，喪失被保險人之身分，
      使再審原告不得請領喪葬津貼及遺屬津貼，則再審被告之
      行為顯然違反保護他人之法律，依民法第184條第2項之規
      定，構成侵權行為之事實一節，業據本院確定判決闡述在
      卷。
    4.然再審原告之母親陳亦於陳虹汶死亡後之85年7月19日
      ，前往再審被告處請領領喪葬津貼及遺屬津貼，並補繳所
      欠繳之勞保費，當時即知悉陳虹汶已被公會退保而領不到
      津貼之事實，亦據陳亦在本院前訴訟程序時供承在卷，
      並有其補繳保費之存根影本可稽（原法院92年度訴字第12
      46號卷第47頁），足證再審原告至遲於85年7月19日即已
      知悉因再審被告將其父陳虹汶辦理退保致無法請領津貼之
      事實甚明；又再審被告之前開行為既屬違反保護他人法律
      之侵權行為，則顯然再審原告於向再審被告請領津貼遭拒
      後，依斯時所施行之法律，當可知悉或可得知悉再審被告
      之退保行為乃違反勞工保險條例第16條第1項第2款、第17
      條第4項及勞工保險條例施行細則第41條之規定而構成侵
      權行為，是關於該項損害賠償請求權之消滅時效進行，亦
      應從85年7月19日起算，故本院確定判決以再審原告之上
      開請求權已罹於2年時效而予駁回，核無違誤，並無消極
      不適用前揭判例之情形。至於再審原告一再主張其於91年
      12月30日委請律師發函（原法院92年度訴字第1246號卷第
      20、21頁），始知再審被告之行為不法，顯不足採，蓋倘
      請求權人每每以不能確定行為人之行為是否為不法，於經
      若干時日後始向律師諮詢，嗣謂知悉不法在後，而主張其
      請求權未罹於消滅時效，則時效制度將形同具文，失去其
      原本欲安定法律關係之立法意旨。
    5.又再審原告另指本院確定判決未適用最高法院72年度台上
      字第1428號判例，令再審被告就「知之時間」負舉證責任
      云云，惟查再審被告於前訴訟程序第一審時已提出補繳保
      費之存根影本，已如前述，堪認再審原告於當時即可知悉
      再審被告之退保行為不法，難謂再審被告就請求權人知悉
      在前之事實，未盡其舉證責任，乃再審原告空言本院確定
      判決未命再審被告舉證，並無可採。
    (二)本院確定判決是否有民事訴訟法第496條第1項第2款之再
      審事由？
      1.本件再審原告主張：再審被告之停保行為是否屬侵權行
        為？即使有上開律師函仍屬未定，自無從本於侵權行為
        請求再審被告賠償，因此，再審原告之侵權行為損害賠
        償請求權之消滅時效應自本院確定判決確定時起算。再
        審原告知悉退保行為屬侵權行為係根據本院確定判決，
        依據最高法院76年台上字第2169號及85年度台上字第
        1927號判決意旨，再審原告應尚未罹於消滅時效，但本
        院確定判決卻予以駁回，實有判決理由與主文矛盾情形
        云云。
      2.惟按關於侵權行為損害賠償請求權之消滅時效，應以請
        求權人實際知悉損害及賠償義務人時起算，非以知悉賠
        償義務人因侵權行為所構成之犯罪行為經檢察官起訴，
        或法院判決有罪為準，最高法院著有72年度台上字第73
        8號判例。因之，不得謂再審原告之侵權行為損害賠償
        請求權之消滅時效應自本院確定判決確定時起算，至於
        再審原告所舉之最高法院判決，其判決意旨乃行為是否
        即為侵權行為，尚屬未定，須待行政機關或司法機關審
        認之，核與本件因違反保護他人之法律而成立之侵權行
        為，應自請求權人實際知悉損害及賠償義務人時起算之
        情形有間，蓋再審被告所違反之法律於客觀上已存在，
        再審原告於請領津貼遭拒後，足認已處於可知悉再審被
        告之退保行為係屬不法之狀態，此與尚待確認是否為侵
        權行為之前述判決迥異。
      3.依上說明，本院確定判決一方面認定再審被告之退保行
        為係屬不法，另一方面以罹於時效為由，駁回再審原告
        之請求，自無判決理由與主文矛盾之違誤。
   (三)本院確定判決是否有民事訴訟法第497條之再審事由？
     1.本件再審原告主張：其於91年12月30日委請律師發函，
       始知再審被告之退保行為係屬不法，但本院確定判決從
       未就該律師函審理斟酌，僅記載「本件事證已臻明確，
       兩造其餘攻擊防禦方法及未經援用之舉証，經本院詳予
       審酌後認與判決結果不生影響，爰不一一論述」，明顯
       與事實有悖云云。
     2.查本院確定判決既依前述已認定再審原告之侵權行為損
       害賠償請求權至遲應自85年7月19日起算，足見再審原告
       所提上述證據，尚非未經斟酌，乃本院確定判決審酌後
       ，認無礙於該判決結果，致不予採酌而未詳敘而已，因
       而本院認再審原告所述核與民事訴訟法第497條所謂重要
       證物漏未審酌之規定不合，無可採取。
三、綜上所述，本件再審原告主張本院確定判決有民事訴訟法第
    00 00 00 000條第1項第1款、第2款、第497條之再審事由，
    均不可採，其再審之訴為無理由，應予駁回。
據上論結，本件再審之訴為無理由，依民事訴訟法第78條，判決
如主文。
中　　華　　民　　國　　94　　年　　　3　　月　　8　　日
                  民事第十六庭審判長法　官  黃騰耀
                                    法　官  許文章
                                    法　官  郭松濤
正本係照原本作成。
不得上訴。（未逾1,500,000元）
中　　華　　民　　國　　94　　年　　3 　　月　　8 　　日
　　　　　　　　　　　　　　　　　　書記官  方素珍
